【裁判字號】    94,上易,392
【裁判日期】    950104
【裁判案由】    分配表異議之訴
【裁判全文】
臺灣高等法院臺中分院民事判決         94年度上易字第392號
上  訴  人  華南商業銀行股份有限公司
法定代理人  丙○○
訴訟代理人  戊○○
被  上訴人  己○○
訴訟代理人  黃精良律師
複  代理人  甲○○
上列當事人間請求分配表異議之訴事件，上訴人對於中華民國94
年8月31日臺灣彰化地方法院93年度訴字第775號第一審判決提起
上訴，本院於民國94年12月21日言詞辯論終結，玆判決如下：
    主  文
上訴駁回。
第二審訴訟費用由上訴人負擔。
    事實及理由
一、上訴人主張：訴外人楊世錦、楊淑津於民國（下同）77年6
    月9日及同年12月15日以其等所有坐落彰化縣大村鄉○○段
    第377地號及同鄉○○段第476地號土地（重測前為同鄉○村
    段519之1號土地，以下稱系爭土地）向上訴人抵押擔保借款
    ，並設定抵押權，因其等不履行債務，經上訴人聲請強制執
    行，由臺灣彰化地方法院92年度執字第3274號（下稱系爭執
    行事件）執行拍賣得款新台幣（下同）1583萬7000元。而被
    上訴人行使之抵押權（下稱系爭抵押權）係93年3月2日受讓
    自訴外人乙○○之抵押權，惟乙○○之債權已於78年12月間
    清償，系爭抵押權存續期間為77年12月1日至78年12月1日，
    擔保本金最高限額500萬元，該段期間並無證據證明乙○○
    有交付金錢之事實，乙○○之債權並不存在，被上訴人自不
    能以系爭抵押權參與分配等情，求為判決：(一)確認被上訴人
    就坐落彰化縣大村鄉○○段第377地號及同鄉○○段第476地
    號等二筆土地共同擔保之抵押債權500萬元不存在。
    (二)系爭執行事件所作分配表表一中，有關次序6第二順位抵
    押權被上訴人受分配138萬5163元之記載，應更正為零元，
    不能分配。（原審判決：(一)確認被上訴人就坐落彰化縣大村
    鄉○○段第377地號及同鄉○○段第476地號等二筆土地共同
    擔保之抵押債權超過80萬元部分不存在。(二)系爭執行事件所
    作分配表表一中，有關次序6第二順位抵押權被上訴人之債
    權原本500萬元之記載，應更正為80萬元而為分配。駁回上
    訴人其餘之訴。上訴人就其敗訴部分提起上訴，被上訴人對
    其敗訴部分，未據聲明不服。）
二、被上訴人則以：債務人楊淑津及其夫林金龍為清理廣覲企業
    股份有限公司（下稱廣覲公司）之債務，乃由債務人楊淑津
    於77年12月間以其所有系爭土地為擔保向訴外人乙○○借款
    50萬元及向被上訴人借款450萬元，因被上訴人為免其夫知
    悉，於辦理抵押權設定登記時，抵押權人借名登記為乙○○
    ，系爭抵押權所擔保之債權確屬實在等語，資為抗辯。
三、查，訴外人楊世錦、楊淑津於77年6月9日及同年12月15日以
    系爭土地向上訴人抵押擔保借款，並設定抵押權，因其等不
    履行債務，經上訴人聲請系爭執行事件執行拍賣得款1583萬
    7000元。系爭執行事件分配表表一中，被上訴人以第二順位
    抵押權人身分參與分配，申報債權原本500萬元，受分配138
    萬5163元。被上訴人行使之系爭抵押權係93年2月27日受讓
    自訴外人乙○○，存續期間為77年12月1日至78年12月1日，
    擔保本金最高限額500萬元等事實，為兩造所不爭執，且有
    系爭執行事件分配表、他項權利證明書、土地抵押權設定契
    約書、彰化縣員林地政事務所函附土地登記申請書、他項權
    利移轉契約書在卷可稽（見原審卷8、9、16至28、35至41、
    47、48頁），堪信為真實。
四、本件原審判決確認被上訴人就坐落彰化縣大村鄉○○段第37
    7地號及同鄉○○段第476地號等二筆土地共同擔保之抵押債
    權超過80萬元部分不存在，未據被上訴人聲明不服，已告確
    定。是本院僅就系爭抵押權所擔保之債權於80萬元部分，是
    否存在，予以論述。上訴人主張系爭抵押權所擔保之債權並
    不存在等語，被上訴人則以前詞置辯。經查，債務人楊淑津
    及其夫林金龍為清理廣覲公司之債務，乃由債務人楊淑津於
    77年12月間以其所有系爭土地為擔保向訴外人乙○○借款
    100萬元（其中30萬元係向丁○借用），及向被上訴人借款
    400萬元，因被上訴人為免其夫知悉，於辦理抵押權設定登
    記時，抵押權人借名登記為乙○○等情，業據證人即債務人
    楊淑津及債權人乙○○證述明確（見原審卷80至82、95至97
    、152至155頁），並有支票、本票等影本在卷可稽（見原審
    卷111、165至182頁），堪信為真實。楊淑津僅向被上訴人
    借款400萬元，被上訴人於原審辯稱楊淑津向其借款450萬元
    云云，與事證不符，不足採取。
五、被上訴人自承其抵押債權業經楊淑津清償部分款項，惟楊淑
    津清償之款項，實際上係向被上訴人經營之弘輝貿易股份有
    限公司（下稱弘輝公司）所借（見原審卷134頁），並有90
    年1月14日弘輝公司、楊淑津、被上訴人三人訂立之契約書
    為證（見原審卷182、183頁）。核與證人楊淑津證稱其向弘
    輝公司借款369萬元（時間及金額詳如原判決附表三編號2、
    3、5至16）以償還被上訴人本人部分之抵押借款，向弘輝公
    司借款95萬元（時間及金額詳如原判決附表三編號1、4）直
    接向丁○清償債務等語（見原審卷152至155頁），及證人丁
    ○證稱其原借予楊淑津30萬元，楊淑津償還35萬元，其中5
    萬元是補貼利息等語（見本院卷32、33頁），互核相符，再
    以證人乙○○證稱其擔保債權50萬元已獲清償等語（見原審
    卷81頁），堪認系爭抵押權擔保之借款500萬元，其中乙○
    ○與丁○合計100萬元本息部分均已受償，被上訴人部分則
    已受償369萬元。又乙○○轉讓與被上訴人之債權，依證人
    楊淑津證稱被上訴人代償其積欠之乙○○50萬元（見原審卷
    97頁），應為50萬元扣除楊淑津自己支付之1萬元，即49萬
    元。系爭抵押權所擔保之債權，僅剩被上訴人自乙○○轉讓
    之49萬元，與被上訴人尚未獲償之31萬元（即400萬元扣除
    已受清償之369萬元），亦即系爭抵押權所擔保之債權，尚
    餘80萬元之債權尚未清償。
六、上訴人主張系爭抵押權擔保債權應僅有乙○○部分43萬元，
    不包括被上訴人及丁○部分，且該43萬元已由楊淑津清償乙
    ○○，並提出乙○○於78年6月1日簽署之承諾書一紙（見本
    院卷6頁）。查，上開承諾書固記載乙○○對楊淑津之債權
    僅有43萬元，惟乙○○證稱：「承諾書所記載的43萬元已經
    還了，是己○○拿來還的。丁○的錢也是我經手的，當初還
    錢時是己○○和楊淑津一起來的，因為己○○借給楊淑津的
    部分比較多……己○○叫我將我的債權部分讓給她，由她出
    面主張債權，她願意先替楊淑津清償欠我的錢，所以我將我
    全部的債權及抵押債權讓給己○○。因為我們之間陸續都有
    借款的債權債務關係，後來的金額應為50萬元，所以己○○
    才還我50萬元。」等語明確（見本院卷30、31頁），其證述
    與承諾書所載內容衡情並無矛盾，並與被上訴人之主張及楊
    淑津之證詞相符，而上開承諾書僅針對乙○○對楊淑津之債
    權加以記載，並未排除被上訴人或丁○之抵押債權，上訴人
    欲藉此否定被上訴人借用乙○○名義登記為抵押權人，設定
    系爭抵押權，及嗣後乙○○轉讓系爭抵押權登記及其抵押債
    權50萬元予被上訴人之事實，尚難採取。上訴人另主張被上
    訴人與債務人楊淑津為姊妹關係，另一債務人林金龍為楊淑
    津之夫，並為被上訴人之夫林福清之兄，另一債務人楊世錦
    則為被上訴人及楊淑津之父，以其等之親戚關係不難推斷系
    爭抵押權轉讓及所謂債權債務關係，目的係使上訴人債權無
    法實現等語。惟親族好友間基於情誼關係，於經濟遭遇困難
    時以金錢借貸相互幫助，事屬常見，且系爭抵押權原屬訴外
    人乙○○所有，乙○○與其等並無親族關係，如無其所有之
    抵押債權已受清償之事實，乙○○豈願將抵押權轉讓與被上
    訴人。是尚難以上訴人之主觀揣測，即認系爭抵押權轉讓及
    所擔保債權不存在。
七、按借名契約乃無名契約，依私法自治原則，當事人基於特定
    目的而訂立借名契約，自無不可，故當事人間之權利義務，
    應先依雙方當事人之契約內容而定，契約未約定者，則以補
    充解釋之方法定之，並參考民法關於委任之相關規定。而委
    任契約當事人之任何一方，得隨時終止委任契約。為民法第
    五百四十九條第一項所明定，故借名契約之當事人一方，亦
    得隨時終止借名契約。本件乙○○將其49萬元債權及抵押權
    轉讓與被上訴人，且改以被上訴人登記為系爭抵押權人，此
    項乙○○將系爭抵押權登記移轉為被上訴人名義之行為，包
    含終止其與被上訴人間借名契約，而系爭抵押權所擔保之債
    權，尚餘80萬元未清償，該項債權已移轉與被上訴人，則被
    上訴人就坐落彰化縣大村鄉○○段第377地號及同鄉○○段
    第476地號等二筆土地共同擔保之抵押債權為80萬元，系爭
    執行事件所作分配表表一中，有關次序6第二順位抵押權被
    上訴人之債權原本500萬元以及分配予被上訴人之138萬5163
    元之金額，應予更正為債權原本80萬元，重新分配，就該部
    分，原審已判決上訴人勝訴確定。至上訴人其餘請求部分，
    即無理由，應予駁回。原審因而為上訴人敗訴之判決，並無
    不合。上訴意旨指摘原判決不當，求予廢棄改判，為無理由
    ，應予駁回。本件事證已臻明確，兩造其餘攻擊防禦方法及
    舉證，核與本件判決結果不生影響，毋庸逐一論列，併此敘
    明。
據上論結，本件上訴為無理由，依民事訴訟法第四百四十九條第
一項、第七十八條，判決如主文。
中    華    民    國    95    年     1    月     4    日
                    民事第六庭審判長法  官  吳火川
                                    法  官  吳惠郁
                                    法  官  饒鴻鵬
以上正本係照原本作成。
不得上訴。
                                    書記官  陳如慧
中    華    民    國    95    年    1     月    5     日
                                                      Ｂ


司法院資訊處製作；財團法人民間司法改革基金會備份。
